臺灣高等法院民事判決
111年度上易字第549號
上訴人即附
帶被上訴人  黃寶卿  
訴訟代理人  林進塗律師
被上訴人即  
附帶上訴人  劉何嬌妹
訴訟代理人  林君鴻律師
            林育瑄律師

上列當事人間請求損害賠償事件，上訴人對於中華民國111年2月
18日臺灣新竹地方法院110年度訴字第320號第一審判決提起上訴
，被上訴人提起附帶上訴，本院於111年9月27日言詞辯論終結，
判決如下：
    主      文
上訴及附帶上訴均駁回。
第二審訴訟費用，關於上訴部分，由上訴人負擔；關於附帶上訴
部分，由被上訴人負擔。
    事實及理由
一、被上訴人主張：上訴人明知伊為訴外人劉守恩之配偶，竟於
    民國93年8月間趁伊未與劉守恩同住機會，遷至劉守恩新竹
    縣○○鎮○○路0段000號住處（下稱系爭住所）與劉守恩同居，
    同床共枕長達數年，侵害伊配偶權，致伊精神受有重大痛苦
    等情。爰依民法第184條第1項、第195條第1項、第3項規定
    ，求為命上訴人給付新臺幣（下同）100萬元本息之判決。
二、上訴人則以：被上訴人與劉守恩感情早不睦，劉守恩獨居於
    系爭住所，伊於93年7、8月間認識劉守恩，因劉守恩腿傷，
    行動不便，在旁照顧，日久生情而與之同居。被上訴人在其
    住家1樓經營雜貨店，與系爭住所僅7、800公尺距離，伊經
    常至雜貨店購物，更稱呼被上訴人為大姊，被上訴人對上情
    早知情同意，且自104年12月至107年2月命其媳婦丁○○每半
    個月至系爭住所給付生活費予劉守恩，亦已寬恕伊與劉守恩
    同居，照顧其生活，並非於108年8月29日始知伊與劉守恩之
    關係，其精神上並未受有損害，不得請求伊賠償等語，資為
    抗辯。
三、原審命上訴人給付被上訴人10萬元，及自110年6月5日起計
    算法定遲延利息，駁回被上訴人其餘請求，上訴人不服，提
    起上訴，被上訴人則提起附帶上訴。
  ㈠上訴部分：
　⒈上訴人上訴聲明：
　⑴原判決不利於上訴人部分廢棄。
　⑵上開廢棄部分，被上訴人在第一審之訴及假執行之聲請均駁
    回。
　⒉被上訴人答辯聲明：上訴駁回。
　㈡附帶上訴部分：
　⒈被上訴人附帶上訴聲明：
　⑴原判決關於駁回被上訴人後開第⑵項之訴部分廢棄。
　⑵上訴人應再給付被上訴人90萬元，及自110年6月5日起至清償
    日止，按週年利率5％計算之利息。
　⒉上訴人答辯聲明：附帶上訴駁回。　
四、下列事項為兩造所不爭執，應可信為真實（見本院卷第55頁
    ）：　　
  ㈠上訴人與被上訴人配偶劉守恩自93年8月起同住在登記為被上
    訴人所有之系爭住所。當時劉守恩係獨居於系爭住所，未與
    被上訴人同住。
  ㈡被上訴人於93年前居住在新竹縣○○鎮○○路0段000號，並於1樓
    經營雜貨店，與系爭住所距離約7、800公尺。
  ㈢上訴人曾至被上訴人經營之雜貨店內購物。
  ㈣上訴人之子楊上毅於97年6月24日將戶籍遷至系爭住所。
  ㈤兩造曾與劉守恩子女於108年8月29日下午2時在新竹縣竹東鎮
    公所召開親屬會議，上訴人於會議中表示與劉守恩有男女
    同居情誼。　　　　　
五、兩造之爭點如下：
  ㈠被上訴人主張其配偶權受侵害，請求上訴人賠償其精神上所
    受之損害，是否有理由？
  ㈡若為肯定，被上訴人得請求上訴人給付之精神慰撫金金額若
    干為適當？
六、茲就兩造之爭點，說明本院之判斷如下：
  ㈠上訴人與劉守恩自93年8月起發展出男女同居情誼，侵害被上
    訴人之配偶權，被上訴人並未同意或寬恕上訴人之行為，得
    請求上訴人給付精神慰撫金：
  ⒈按因故意或過失，不法侵害他人之權利者，負損害賠償責任
    ，民法第184條第1項前段定有明文；又不法侵害他人基於配
    偶關係之身分法益而情節重大者，得請求非財產法之損害賠
    償（即精神慰撫金），此從民法第195條第1項前段、第3項
    規定觀之即明，而此項條文所欲保障者應為配偶在婚姻關係
    下之相關權益。又侵害此項基於配偶關係身分法益之行為態
    樣，若與該配偶之他方發生性行為，固屬之，但從該條文義
    （配偶身分法益）及規範目的（婚姻關係之圓滿）為斟酌，
    顯不單以性行為為限。倘夫妻之一方與第三人發生其他親密
    行為，而已達破壞婚姻共同生活圓滿及幸福之情節重大程度
    ，應即符合上開條文規定得請求精神慰撫金之要件。
  ⒉被上訴人主張：上訴人明知伊為劉守恩配偶，竟自93年8月間
    遷至系爭住所與劉守恩同居至離家止，同床共枕長達數年等
    情，上訴人不否認入住系爭住所時已知悉劉守恩為有配偶之
    人，其配偶即被上訴人未與劉守恩同住（見本院卷第50、54
    頁），且上訴人於兩造另案訴訟（臺灣新竹地方法院109年
    度訴字第325號）所提書狀中業已坦認與劉守恩日久生情同
    居等情，有該書狀影本在卷可按（見原審卷第161頁）。另
    依上訴人提出107年12月19日之診斷證明書、及上訴人因受
    傷、無力照顧劉守恩後請求新竹縣政府協助照顧，由新竹縣
    政府於108年8月29日召開劉守恩家屬協商會議之函文（見原
    審卷第113、115頁），上訴人約於107年底此後離開系爭住
    所未再與劉守恩同住。足見上訴人並非僅為照顧劉守恩生活
    而共同居住，其與劉守恩之關係親密，情感逾越一般男女或
    單純照護情誼，侵害配偶所享有普通友誼以外情感交往之獨
    占權益之程度，已達破壞婚姻制度下被上訴人與劉守恩共營
    婚姻圓滿及生活之信賴基礎之程度，且歷時十餘年，情節重
    大，足以構成故意侵害基於配偶身份關係所生權利之侵權行
    為。
  ⒊上訴人抗辯：被上訴人在其住家1樓經營雜貨店，與系爭住所
    僅7、800公尺距離，伊經常至雜貨店購物，更稱呼被上訴人
    為大姊，被上訴人對上情早知悉並默示同意，且自104年12
    月至107年2月命其媳婦丁○○每半個月至系爭住所給付生活費
    予劉守恩，亦已宥恕劉守恩與伊同居，不得再為請求云云。
    惟：
　⑴夫妻之一方對於其配偶與人通姦，事後宥恕，須有寬容其行
    為而願繼續維持婚姻生活之感情表示，始足當之；不得僅以
    其知悉其配偶與人通姦而聽任之，即認其已為宥恕（最高法
    院91年度台上字第352號判決意旨參照）。
　⑵查證人即劉守恩結拜友人乙○○配偶丙○○證述：伊去系爭住所
    找上訴人聊天，要買日用品時，上訴人會帶伊去被上訴人經
    營雜貨店地方買東西，有10來次，上訴人都叫被上訴人大姊
    ，感覺被上訴人很高興，2人聊天很舒服等語，及證人乙○○
    證述：伊常開車去系爭住所找劉守恩聊天，都會看到同居的
    上訴人，被上訴人也有出現過，也會跟上訴人打招呼等語（
    見原審卷第292、293、294、295頁），充其量僅能證明被上
    訴人在社交場合未對上訴人惡言相向，尚非可逕認被上訴人
    有事前同意或事後寬恕上訴人與劉守恩逾越正常男女交往同
    住情誼之表示，無從阻卻上訴人對被上訴人構成侵權行為。
　⑶又依上訴人提出與被上訴人媳婦丁○○間通訊對話截圖：「（
    上訴人：）媳婦，你以前拿錢給我的時候我跟爸爸有簽名，
    你都拿給媽媽（指被上訴人）嗎（丁○○：）這有什麼問題（
    上訴人：）我是想問你拿錢過來的時候，錢都是媽媽拿的嗎
    還是姐姐（丁○○：）這是媽媽的，也是媽媽教的」（見原審
    卷第105至109頁），僅能證明被上訴人曾請媳婦丁○○至系爭
    住所交付金錢。參證人即社工甲○○證述：伊因接到上訴人通
    報社會處，表示劉守恩身體不好，上訴人無法照顧，希望協
    調被上訴人子女出面照顧問題而訪談被上訴人，被上訴人提
    到婚後2年伊就搬回娘家，孩子由伊照顧長大，劉守恩未曾
    提供金錢幫助，但因為劉守恩是孩子的爸爸，多少會提供一
    些經濟上面援助，或拿物資給劉守恩；108年8月29日開親屬
    會議時劉守恩子女有到場，兒子有表示會不定期關心劉守恩
    、買食物、協助就醫，不是完全不理劉守恩，也會提供1萬
    元花費給劉守恩，印象中沒有提到劉守恩有人照顧這個字眼
    等語（見原審卷第288至291頁），足見被上訴人不定期透過
    子、媳提供經濟或物資等援助，或係基於與劉守恩之夫妻情
    誼，而聽任為之，依上說明，亦無從證明其有寬容上訴人行
    為而仍願繼續維持婚姻生活之表示。
　⑷上訴人抗辯被上訴人對上訴人與劉守恩侵害配偶權之行為知
    情，經事前同意及事後寬恕之表示，不得再為請求云云，未
    能舉證以實其說，自無可採。　
  ㈡被上訴人得請求上訴人賠償之精神慰撫金以10萬元為適當：
  ⒈本件上訴人與劉守恩間有長期同居男女情誼，而侵害被上訴
    人基於配偶關係而生之身分法益，經本院認定之事實，業如
    前述，則被上訴人請求上訴人賠償精神慰撫金，依上開民法
    第195條第1、3項規定，即屬有據。
　⒉又按法院對於精神慰撫金之量定，應斟酌雙方身分、資力與
    加害程度，及其他各種情形核定相當之數額（最高法院51年
    台上字第223號判例意旨參照）。本件上訴人初中畢業，與
    劉守恩同住後未有收入，仰賴子女給予孝親費；被上訴人國
    小畢業，經營雜貨店，業據兩造所分別陳明（見本院卷第57
    、85頁）；再參以原審依職權調取之兩造106年至108年稅務
    電子閘門財產所得調件明細表所示，上訴人並無其他資產，
    被上訴人尚有股利、租賃及利息所得，及不動產、投資等財
    產狀況（見原審卷第39至49頁、第61至65頁），並審諸上訴
    人與劉守恩同住互相照顧之行為，雖使被上訴人配偶關係身
    分法益造成一定損害，惟劉守恩與被上訴人於57年間結婚陸
    續生子後，曾於68年間另與他人外遇生子（見原審卷第341
    頁上訴人提出經劉守恩認領後出養子之戶籍謄本），劉守恩
    於90年間搬至系爭住所未再與被上訴人同住、甚少往來（見
    本院卷第51、189頁），被上訴人未設法改善婚姻共同生活
    之圓滿，長期與劉守恩各自生活，感情不佳，聽任上訴人93
    年8月起與劉守恩同居互為生活照顧所發展之男女情誼，經
    本院斟酌上開情狀，認被上訴人得請求賠償之金額，以10萬
    元為適當，在此範圍內之請求，應予准許，逾此範圍之請求
    ，不應准許。被上訴人所引數則110年間法院關於侵害配偶
    權事件慰撫金判決賠償金額之事件，其事實與本件婚姻關係
    及侵害態樣情節均不相同（見本院卷第63至70頁），尚無從
    比附援引，附此敘明。
七、按給付無確定期限者，債務人於債權人得請求給付時，經其
    催告而未為給付，自受催告時起，負遲延責任。其經債權人
    起訴而送達訴狀，與催告有同一之效力；遲延之責任，以支
    付金錢為標的者，債權人得請求依法定利率計算之遲延利息
    ；應付利息之債務，其利率未經約定，亦無法律可據者，週
    年利率為5％，民法第229條第2項、第233條第1項前段、第20
    3條分別定有明文。本件被上訴人請求上訴人賠償上開慰撫
    金債權，係屬以金錢支付為標的，起訴狀繕本於110年4月30
    日寄存送達上訴人（見原審卷第73頁），經10日即110年5月
    10日發生效力，則被上訴人請求上訴人自110年6月5日（見
    本院卷第50頁）起算法定遲延利息，亦屬有理。
八、綜上所述，被上訴人依民法第184條第1項前段、第195條第1
    項、第3項之規定，請求上訴人給付10萬元，及自110年6月5
    日起至清償日止，按週年利息5％計算之利息，為有理由，應
    予准許，逾此範圍之請求，為無理由，不應准許。原審就上
    開應予准許部分，為上訴人敗訴之判決，就上開不應准許部
    分，為被上訴人敗訴之判決，均無不合。兩造就其敗訴部分
    ，分別提起上訴及附帶上訴，均指摘原判決不利於己之部分
    不當，求予廢棄改判，為無理由，兩造之上訴及附帶上訴，
    均應予駁回。
九、本件事證已臻明確，兩造其餘之攻擊或防禦方法及所用之證
    據，經本院斟酌後，認為均不足以影響本判決之結果，爰不
    逐一論列，附此敘明。
十、據上論結，本件上訴及附帶上訴均為無理由，爰判決如主文
    。
中　　華　　民　　國　　111 　年　　10　　月　　18　　日
                  民事第一庭    
                      審判長法  官  李媛媛
                            法  官  賴秀蘭
                            法  官  陳筱蓉
正本係照原本作成。
不得上訴。
中　　華　　民　　國　　111 　年　　10　　月　　18　　日
　　　　　　　　　　　　　  書記官  陳韋杉